【裁判字號】    98,消債聲,21
【裁判日期】    990430
【裁判案由】    聲請免責
【裁判全文】
臺灣彰化地方法院民事裁定            98年度消債聲字第21號
聲  請  人
即  債務人  甲○○
上列當事人聲請消費者債務清理事件，本院裁定如下：
     主    文
債務人甲○○不免責。
    理    由
一、按法院為終止或終結清算程序之裁定確定後，除別有規定外
    ，應以裁定免除債務人之債務；又債務人有下列各款情形之
    一者，法院應為不免責之裁定，但債務人證明經普通債權人
    全體同意者，不在此限：（一）於7 年內曾依破產法或本條
    例規定受免責；（二）隱匿、毀損應屬清算財團之財產，或
    為其他不利於債權人之處分；（三）捏造債務或承認不真實
    之債務；（四）因浪費、賭博或其他投機行為，致財產顯然
    減少或負擔過重之債務，而生開始清算之原因；（五）於清
    算聲請前1 年內，已有清算之原因，而隱瞞其事實，使他人
    與之為交易致生損害；（六）明知已有清算原因之事實，非
    基於本人之義務，而以特別利於債權人中之一人或數人為目
    的，提供擔保或消滅債務；（七）隱匿、毀棄、偽造或變造
    帳簿或其他會計文件之全部或一部，致其財產之狀況不真確
    ；（八）故意於財產及收入狀況說明書為不實之記載，或有
    其他故意違反本條例所定義務之行為，消費者債務清理條例
    第132 條、第134 條分別定有明文。次按法院裁定開始清算
    程序後，債務人有薪資、執行業務所得或其他固定收入，而
    普通債權人之分配總額低於債務人聲請清算前2 年間，可處
    分所得扣除自己及依法應受其扶養者所必要生活費用之數額
    者，法院應為不免責之裁定，但債務人證明經普通債權人全
    體同意者，不在此限，復為同條例第133 條所明定。
二、經查，本件聲請人聲請消費者債務清理事件，因其目前並無
    財產可供清償，且僅有之財產不敷清償清算費用，故本院以
    98年度消債清字第35號裁定開始清算程序，同時裁定終止清
    算程序確定在案，有上開裁定及送達證書回証在卷可稽（見
    本院98年度消債清字第35號卷第9、15 頁）。由於本件係經
    本院裁定開始清算程序並同時裁定終止清算程序，聲請人之
    普通債權人等，於此清算程序中並未獲得分文之分配，故就
    聲請人高達新臺幣（下同）862,399 元之債務而言，一旦法
    院准許聲請人免責，易滋生有違公平正義之疑義；復依聲請
    人歷年信用卡消費明細資料可知，聲請人負債之原因，絕大
    部分源於大量且密集之預借現金行為（如：臺北富邦商業銀
    行94年12月2 萬元、95年4 月1 萬元、95年6 月1 萬元、95
    年8 月8,000 元；國泰世華商業銀行95年5 月份貸款25,000
    元、95年7 月2 萬元；萬泰商業銀行94年5 月2 萬元、94年
    11月49,000元、95年7 月1 萬元；中國信託商業銀行93年11
    月10 ,100 元、93年12月10,100元、94年1 月10,100元、94
    年1 月20,100元、94年2 月30,200元、94年3 月20,100元、
    94年5 月20,106元、94年9 月30,100元、94年10月10,100元
    、95年2 月1 萬元、95年3 月2 萬元、95年8 月5,000 元）
    ；而觀諸聲請人刷卡消費之內容，乃包含分期購物（國泰世
    華商業銀行東森購物消費28,800元）、電信通訊（國泰世華
    商業銀行臺灣樂金電器消費18,000元）等奢侈消費之記錄（
    見本院卷第21、26、44、50、51頁），顯與聲請人所述其已
    難以維持生活之情況不甚相符。
三、再者，聲請人雖主張其罹患腰椎間盤突出症及多項慢性疾病
    （如憂鬱症、失眠、C 型肝炎等），惟本院前於清算程序曾
    函詢聲請人就醫之達康診所及彰化基督教紀念醫院，經達康
    醫院函覆稱：「三、…患者宜避免彎腰、搬運或背負重物之
    工作。」；彰化基督教醫院函覆稱：「三、林君之病症已長
    期慢性化，對工作可能之影響推測為「工作能力表現，體能
    與工作持續性」會受到影響，但影響的程度因工作性質與內
    容會有差異」等語（見本院98年消債清補字第5 號卷第90、
    92頁），顯見聲請人並非全然喪失工作能力，且聲請人現年
    約50歲，尚稱壯年，自應勤勉工作以解決債務，若逕予以免
    責，對各債權人亦非屬公平。
四、揆諸消費者債務清理條例第132 條之立法目的，乃在於避免
    一時陷於經濟困難者，喪失繼續生活之意志與希望，而賦予
    其經濟上重建更生之機會，並非在保障生活奢侈之人，能夠
    藉此制度免除積欠之債務；且債務人於償債期間，為求債務
    之順利清償，本應忍受較其原本生活水準、甚至較一般社會
    大眾之生活水準，更為節儉、清貧之生活，此不僅為一般社
    會觀念所知悉，更為債務人於借貸之初即能預期。本件聲請
    人不思及此，不僅屢屢從事其經濟狀況顯不相當之消費行為
    ，尚希冀清算免責以免除一切債務，殊與消費者債務清理條
    例之立法目的相違，且本件普通債權人均未於更生或清算程
    序中受償，各債權人亦均具狀表示不同意債務人免責。故本
    院就其聲請免責不予准許，爰裁定如主文。
中    華    民    國    99    年    4     月    30    日
              民事第三庭    法      官  林秉暉
上為正本係照原本作成。
如不服本裁定，應於裁定送達後10日內，以書狀向本院提出抗告
，並繳納抗告費新臺幣1,000元。
中    華    民    國    99    年    5     月    3     日
                            書  記  官  廖春慧

司法院資訊處製作；財團法人民間司法改革基金會備份。
